【裁判字號】    95,易,2277
【裁判日期】    951229
【裁判案由】    業務侵占
【裁判全文】
臺灣臺北地方法院刑事判決              95年度易字第2277號
公  訴  人  臺灣臺北地方法院檢察署檢察官
被      告  甲○○
選任辯護人  周靜儀律師
上列被告因業務侵占案件，經檢察官提起公訴（95年度偵字第
18007號），本院判決如下：
    主  文
甲○○無罪。
    理  由
一、公訴意旨略以：被告甲○○自民國95年3月2日起，於松翊企
    業股份有限公司（下稱松翊公司）臺北辦事處擔任業務員一
    職，負責推銷公司機油產品及收取貨款，為從事業務之人。
    詎甲○○竟基於概括之犯意，意圖為自己不法之所有，連續
    於附表所示時、地，收取如附表所示之支票及票款後，未繳
    回公司而予侵占入己。嗣因松翊公司之負責人乙○○於95年
    5月9日發覺後報警，並扣得甲○○所繳回上開遭侵占之票據
    及現金（已發還乙○○），始為警查獲，因認被告涉犯刑法
    第336條第2項之業務侵占罪嫌等語。
二、按犯罪事實應依證據認定之，無證據不得推定其犯罪事實；
    不能證明被告犯罪者，應諭知無罪之判決，刑事訴訟法第15
    4條第2項、第301條第1項分別定有明文。又事實之認定，應
    憑證據，如未能發現相當證據，或證據不足以證明，自不能
    以推測或擬制之方法，為裁判基礎；且認定犯罪事實所憑之
    證據，雖不以直接證據為限，間接證據亦包括在內，然而無
    論直接證據或間接證據，其為訴訟上之證明，須於通常一般
    之人均不致有所懷疑，而得確信其為真實之程度者，始得據
    為有罪之認定，倘其證明尚未達到此一程度，而有合理之懷
    疑存在而無從使事實審法院得有罪之確信時，即應由法院為
    諭知被告無罪之判決，亦經最高法院40年台上字第86號、76
    年度台上字第4986號著有判例意旨可資參照。
三、本件公訴人認被告涉有上開犯行，無非以告訴人之指訴及扣
    案票據為證為其論據。訊據被告固坦承任職於松翊公司，確
    曾收取如附表所示編號1、2所示之支票，以及於95年5月9日
    告訴人報警時尚未將該支票繳回公司等情，惟堅決否認有何
    業務侵占之犯行，辯稱：(一)如附表編號3 所示之款項，伊並
    非於95年5月8日收取，該款項係申崧食品公司於95年5 月10
    日才給付，案發時松翊公司會計告知繳回所有款項即會無事
    ，伊才代墊該筆款項；(二)伊僅有95年5月9日因為生病沒有請
    病假，因此沒有打卡上班，詎松翊公司於95年5月9日即報警
    備案，可見伊所為如有不當之處，亦僅係未按時將如附表編
    號1 之支票繳回公司，而伊所以未立即繳回，係因誤認公司
    有一次收取10萬元貨款即可領取六千元獎金之制度，並非有
    易持有為所有之犯意等語。
四、經查：
  (一)告訴人乙○○係於95年5月9日下午1 時45分許前往桃園縣政
    府警察局龜山分局大埔派出所報案，此有該警詢筆錄在卷可
    稽（臺灣桃園地方法院檢察署95年度偵字第12867 號卷第10
    頁），告訴人雖於偵訊時供稱因為被告已經三天沒有上班，
    電話也聯絡不到，才前往派出所報案等情（臺灣臺北地方法
    院檢察署95年度偵字第18007號卷第8頁），惟由松翊公司所
    提供之被告打卡記錄（本院卷第30、31頁），顯示95年5月6
    、7 日為例假日，被告於95年5月8日猶有上班打卡，則告訴
    人在偵訊時所為之上開供稱，即與事實不符，而告訴人於本
    院審理時亦結證稱自己平時均在桃園上班，當日係臺北辦事
    處人員告知被告有三天沒有上班才前往報警，一切應以公司
    打卡記錄為準等情（本院卷第39頁），顯見告訴人係因人未
    在臺北上班，又未詳加查證，才誤認而報警被告涉犯業務侵
    占罪嫌，則能否以告訴人因誤認所為之指訴，遽為不利於被
    告之認定，即非無疑。
  (二)證人即如附表編號2 所示宇笙公司負責人許智偉，業於偵訊
    時供稱：「（問：甲○○是否就是向你收取支票之人？請問
    他何時向你收取款項及支票？）（答：是的，於95年5月8日
    17時向我收取的」（臺灣桃園地方法院檢察署95年度核退字
    第1196號卷第9頁），顯見如附表編號2所示之支票，被告係
    於95年5月8日才向宇笙公司收取，則被告於翌日即5月9日因
    未上班，致未繳回該支票，即難據此即認有易持有為所有之
    意圖及犯行。
  (三)證人即如附表編號3 所示負責與被告接洽業務之申崧公司業
    務人員葉達雄，業於本院審理時結證稱：「（問：是否曾經
    透過被告向松翊公司購買潤滑油？）（答：有。）（問：被
    告是否在5月8日到你們公司收取貨款？）（答：沒有。）（
    問：5月8日那天你在公司？）（答：不一定在公司，但裡面
    的人告訴我說被告沒有來。）（問：你剛才說向被告購買機
    油，貨款何時交付？多少錢？）（答：我今日聽到是3,400
    元，但是公司付款是月結隔月才付款，是用發票請款。）（
    問：3,400 元可時付款的？）（答：詳細我不清楚，隔一、
    二個月我遇到被告，被告告訴我他已經幫我預付了。）（問
    ：證人乙○○說，黃智坤有打電話向你確認說有交付被告貨
    款？）（答：黃智坤是問我之前的貨款，而這3,400 元是第
    二次貨款我還沒有付，我是說第一次的貨款已付了。）...
    （問：你們申崧公司與松翊公司到95年5月間交易多久？）
    （答：因為被告之前是我們公司同事，而被告在松翊公司上
    班，所以我們才向松翊公司買過二次機油。）（問：申崧公
    司都是由何人與被告接洽？）（答：是我。）（問：你們申
    崧公司何人負責交付松翊公司貨款給被告？）（答：也是我
    。）（問：你剛說申崧公司與松翊公司有二筆交易，是否記
    得金額？）（答：都是幾千元，第一次也是三千多元，第二
    次也是三千多元，我們公司是做食品業，買機油是因為送貨
    所需，所以數量不大，二次交易間隔一個多月。）（問：你
    是否記得有無在95年5 月間，松翊公司來電詢問申崧公司貨
    款收取情形？）（答：有，當時是松翊公司業務經理，他自
    稱是經理，他問我與被告買機油之貨款是否有交付被告，我
    回答有付了，當時回答這話時，是第二次貨送到但還沒有付
    錢，我回答付了，是指第一筆交易，因為他們沒有問我這個
    問題，所以我並沒有特別說明我所付是第一筆交易貨款，而
    當時第二筆交易並沒有請款。）」（本院卷第42-44 頁）。
    綜此，顯見申崧公司與松翊公司交易係採月結、隔月付款方
    式，因此申崧公司雖已給付第一次交易之款項，但第二次交
    易之款項因係剛送貨，申崧公司尚未給付貨款，而松翊公司
    業務經理黃智昆在被告未於95年5月9日上班，遂打電話詢問
    申崧公司有無給付貨款時，因未問明究指第一次或第二次交
    易之貨款，以致葉達雄誤解而告以業已給付。又申崧公司既
    尚未給付第二次交易之3,400 元貨款，則被告辯稱在警局時
    松翊公司會計告知繳回所有款項即會無事，因此代墊申崧公
    司尚未給付之第二期款項3,400元，即非全然無據。
  (四)被告所稱誤認松翊公司有一次收取10萬元貨款即可領取六千
    元獎金之制度，告訴人雖證稱並不存在，惟其於偵訊時亦供
    稱：「（問：為何10天前收到的款項不繳回？）（甲○○答
    ：公司有規定，3筆一起繳回有獎金6千元，這是臺北的經理
    說的，之前我沒有領過。）（問：有這樣的規定？）（答：
    沒有，6 千元的獎金是指業績的獎金，跟一次繳回或分開繳
    回沒有關係。）」（臺灣臺北地方法院檢察署95年度偵字第
    18007號卷第8-9頁）。綜此，松翊公司雖無一起繳回10萬元
    有獎金6千元之制度，但確有6千元業績獎金之制度，且被告
    確係於95年3 月間始到松翊公司任職，則被告辯稱因剛到公
    司任職不久，以致誤解公司業績獎金之制度，才未將按時將
    所收取如附表編號1 所示之支票繳回公司，衡情尚非無據。
    況告訴人亦於警詢時供稱被告已於95年5 月10日在派出所將
    如附表所示之支票均繳回公司（臺灣桃園地方法院檢察署95
    年度核退字第1196號卷第7、8頁），並有贓物認領保管單在
    卷可證（臺灣桃園地方法院檢察署95年度偵字第12867 號卷
    第12頁），顯見被告雖未按時將如附表編號1 所示之支票繳
    回公司，但迄未予以提示，亦難認有易持有為所有之犯行。
五、綜上所述，本件既有如此合理之懷疑存在，即無從使本院得
    被告有罪之確信。此外，本院復查無其他積極證據足認被告
    涉有上開犯行，揆諸前開規定及判例意旨所示，既不能證明
    被告犯罪，自應為被告無罪判決之諭知。
據上論斷，應依刑事訴訟法第301條第1項，判決如主文。
本案經檢察官許鈺茹到庭執行職務。
中    華    民    國    95    年    12   月    29    日
                      刑事第六庭審判長法  官  趙子榮
                                      法  官  林晏如
                                      法  官  林孟皇
本正本證明與原本無異。
如不服本判決，應於判決送達後10日內向本院提出上訴狀（應抄
附繕本）。告訴人或被害人如對於本判決不服者，應具備理由請
求檢察官上訴，其上訴期間之計算係以檢察官收受判決正本之日
期為準。
                                      書記官  宋德華
中    華    民    國    95    年    12   月    29    日
附表：
  ┌──┬──────┬────┬────┬────────┐
  │編號│收取時間    │收取地點│收取對象│收取之票款或現金│
  │    │            │        │        │                │
  ├──┼──────┼────┼────┼────────┤
  │ 1  │95年5月4日  │臺北市新│泰發汽車│臺北市第五合作信│
  │    │晚間8時許   │生北路3 │公司    │用社號碼為      │
  │    │            │段      │        │AH0000000號、金 │
  │    │            │        │        │額為新臺幣（下同│
  │    │            │        │        │）351,690 元之支│
  │    │            │        │        │票1張           │
  ├──┼──────┼────┼────┼────────┤
  │ 2  │95年5月8日  │臺北市濱│宇笙公司│彰化商業銀行號碼│
  │    │下午5時許   │江街    │        │為CL0000000 號、│
  │    │            │        │        │面額為58,220元之│
  │    │            │        │        │支票1張         │
  │    │            │        │        │                │
  ├──┼──────┼────┼────┼────────┤
  │ 3  │95年5月8日  │臺北市延│申崧食品│3,400元         │
  │    │下午6時許   │壽街    │公司    │                │
  └──┴──────┴────┴────┴────────┘


司法院資訊處製作；財團法人民間司法改革基金會備份。
